---
title: "part VI - Autoencoders"
author: "Michał Maj"
output: html_notebook
---

```{r packages}
library(keras)
library(tidyverse)
library(ROCR)
```

Autoenkodery mogą być używane do wielu różnych rzeczy, takich jak segmentacja obrazu, redukcja wymiarowości, wykrywanie anomalii i wiele innych. Dzisiaj zaczniemy od prostego autoenkodera odszumiającego. Użyjemy zestawu danych MNIST dostępnego w Keras:

```{r mnist}
mnist <- dataset_mnist()

mnist_train_X <- mnist$train$x / 255
mnist_test_X <- mnist$test$x / 255

mnist_train_X <- array_reshape(mnist_train_X, c(nrow(mnist_train_X), 28, 28, 1))
mnist_test_X <- array_reshape(mnist_test_X, c(nrow(mnist_test_X), 28, 28, 1))
```

W zadaniu odszumiania wprowadzamy do autoenkodera oryginalne obrazy (danye) z dodanym szumem. Wyjście to po prostu oryginalny obraz (dane). Chcemy zminimalizować **błąd rekonstrukcji** między zaszumionym a oryginalnym obrazem. Aby to zrobić, musimy najpierw utworzyć zestaw danych pociągu zaszumionego:

```{r noise_add_mnist}
clip_pixels <- function(tensor, min_value, max_value) {
  ifelse(tensor <= min_value,  min_value, ifelse(tensor >= max_value, max_value, tensor))
}

mnist_train_X_noise <- (mnist_train_X + rnorm(28 * 28 * 60000, 0, 0.5)) %>% clip_pixels(., 0, 1)
mnist_test_X_noise <- (mnist_test_X + rnorm(28 * 28 * 10000, 0, 0.5)) %>% clip_pixels(., 0, 1)
```

Teraz możemy zbudować prosty autoenkoder odszumiający:

```{r denoising_autoencoder_mnist}
# Ex. Create denosing autoencoder.
# 1. Model architecture:
# 2D convolution with 32 filters of size 3x3, 1x1 stride, 'relu' activation, "same" padding
# 2D max pooling size 2x2, 2x2 stride, "same" padding
# 2D convolution with 32 filters of size 3x3, 1x1 stride, 'relu' activation, "same" padding
# 2D max pooling size 2x2, 2x2 stride, "same" padding
# 2D convolution with 32 filters of size 3x3, 1x1 stride, 'relu' activation, "same" padding
# 2D upsampling layer of size 2x2
# 2D convolution with 32 filters of size 3x3, 1x1 stride, 'relu' activation, "same" padding
# 2D upsampling layer of size 2x2
# 2D convolution with 1 filters of size 3x3, 1x1 stride, 'sigmoid' activation, "same" padding
```

Będziemy używać funkcji `binary_crossentropy` jako funkcji straty do porównań danych wejściowych i wyjściowych w ujęciu pikselowym (można to traktować jako klasyfikację binarną dla każdego piksela).

```{r denoising_autoencoder_mnist_loss}
# 2. Compile the model
```

Teraz możemy dopasować model:

```{r denoising_autoencoder_mnist_fit}
# 3. Fit the model
```

Zobaczmy prognozy dotyczące zestawu testowego z szumami:

```{r denoising_autoencoder_mnist_predict}
autoencoder_predictions <- ____

plot_mnist <- function(im) image(1:28, 1:28, im, col = gray((0:255)/255))
par(mfcol = c(3, 6))
par(mar = c(0, 0, 3, 0), xaxs = 'i', yaxs = 'i')
for (i in 7:12) {
  orginal <- t(apply(mnist_test_X[i,,,], 2, rev))
  noisy <- t(apply(mnist_test_X_noise[i,,,], 2, rev))
  reconstructed <- t(apply(autoencoder_predictions[i,,,], 2, rev))
  plot_mnist(orginal)
  plot_mnist(noisy)
  plot_mnist(reconstructed)
}
```

Z powyższego przykładu widzieliście, że w zadaniu oznaczającym byliśmy zainteresowani wyjściem **dekodera** (rekonstrukcja), teraz użyjemy autoenkoderów do redukcji wymiarowości. Tym razem będziemy zainteresowani wyjściem **enkodera** (reprezentacja niskowymiarowa). Po raz kolejny wykorzystamy zbiór danych MNIST. Tym razem chcemy zbudować autoenkoder oparty na MLP, więc będziemy musieli przekształcić dane w wektory:

```{r mnist_reshape}
# Ex. Create dim reduction autoencoder.
# 1. Reshape train/test set into 2d arrays (60000, 784)
mnist_train_X_vec <- ____
mnist_test_X_vec <- ____
```

Tym razem nie możemy po prostu skorzystać z modelu sekwencyjnego, będziemy musieli skorzystać z funkcjonalnego API:

```{r mnist_dr_autoencoder}
# 2. Create input layer with input_layer() function. Set correct shape parameter.
input <- ____

# 3. Create encoder architecture. On top of input add:
# Dense layer with 128 neurons and 'relu' activation
# Dense layer with 64 neurons and 'relu' activation
# Dense layer with 32 neurons and 'relu' activation
encoder <- ____

# 4. Create decoder architecture. On top of encoder add:
# Dense layer with 64 neurons and 'relu' activation
# Dense layer with 128 neurons and 'relu' activation
# Dense layer with 784 neurons and 'relu' activation
decoder <- ____

# 5. Create autoencoder model using functional API - keras_model() function
autoencoder <- ____
# 6. Create encoder model using functional API - keras_model() function
encoder_model <- ____
```

Skompilujemy model z `mse` jako funkcją straty:

```{r mnist_dr_autoencoder_compile}
# 7. Compile autoencoder
```

Teraz możemy dopasować model. Pamiętaj, że tym razem wejście i wyjście są takie same!

```{r mnist_dr_autoencoder_fit}
# 8. Fit autoencoder
```

Teraz możemy sprawdzić rekonstrukcje i reprezentacje niskowymiarowe:

```{r mnist_dr_autoencoder_predict}
autoencoder_predictions <- autoencoder %>% predict(mnist_test_X_vec)
encoder_predictions <- encoder_model %>% predict(mnist_test_X_vec)

plot_mnist <- function(im, x, y) image(1:x, 1:y, im, col = gray((0:255)/255))
par(mfcol = c(3, 6))
par(mar = c(0, 0, 3, 0), xaxs = 'i', yaxs = 'i')
for (i in 7:12) {
  orginal <- t(apply(matrix(mnist_test_X_vec[i,], 28, 28, byrow = TRUE), 2, rev))
  low_dim <- matrix(encoder_predictions[i,], 2, 16) %>% `/`(max(.))
  reconstructed <- t(apply(matrix(autoencoder_predictions[i,], 28, 28, byrow = TRUE), 2, rev))
  plot_mnist(orginal, 28, 28)
  plot_mnist(low_dim, 2, 16)
  plot_mnist(reconstructed, 28, 28)
}
```

W ostatnim zadaniu użyjemy autoenkoderów do wykrywania anomalii. Będziemy korzystać ze zbioru danych dotyczących oszustw kredytowych:

```{r creditcard}
load("data/creditcard.RData")
table(creditcard_train_Y)
```

W zadaniu wykrywania anomalii interesuje nas znalezienie próbek (transakcji), które mają duży błąd rekonstrukcji, co może nam powiedzieć, że jest w nich coś niezwykłego. W tym zadaniu możemy użyć modelu sekwencyjnego podobnie jak w zadaniu odszumiającym.

```{r creditcard_am_autoencoder}
# Ex. Create anomaly detection autoencoder
# 1. Architecture. Start with sequential model and add:
# Dense layer with 14 neurons and 'tanh' activation and l1 activity regularization with lambda = 10e-5
# Dense layer with 7 neurons and 'relu' activation
# Dense layer with 7 neurons and 'tanh' activation
# Dense layer with 29 neurons and 'relu' activation
autoencoder <- ____
```

Skompilujemy model z `mse` jako funkcją straty:

```{r creditcard_am_autoencoder_compile}
# 2. compile the model
```

teraz możemy dopasować model:

```{r creditcard_am_autoencoder_fit}
# 3. Fit the model
```

Teraz możemy obliczyć błąd rekonstrukcji zestawu testowego i znaleźć najlepszy punkt odcięcia dla oszustwa związanego z kartą kredytową:

```{r creditcard_am_autoencoder_cutoff}
predictions <- autoencoder %>% predict(creditcard_test_X)
reconstruction_error <- apply((creditcard_test_X - predictions)^2, 1, mean)
results <- tibble(reconstruction_error = reconstruction_error, fraud = creditcard_test_Y)

pred <- prediction(results$reconstruction_error, results$fraud)
f.scores <- performance(pred, "f", alpha = 0.0005)
best_cutoff <- f.scores@x.values[[1]][which.max(f.scores@y.values[[1]])]
table(results$fraud, results$reconstruction_error > best_cutoff)
ggplot(results, aes(reconstruction_error, fill = as.factor(fraud))) + geom_histogram(bins = 100) + theme_bw() + facet_grid(fraud ~ ., scales = "free") + geom_vline(xintercept = best_cutoff)
```
